【裁判字號】    96,保險,19
【裁判日期】    970523
【裁判案由】    給付保險金
【裁判全文】
臺灣板橋地方法院民事判決              96年度保險字第19號
原      告  乙○○
訴訟代理人  張珮琦律師
被      告  國泰人壽保險股份有限公司
法定代理人  丙○○
訴訟代理人  甲○○
上列當事人間請求給付保險金事件，經本院於民國97年4 月29日
言詞辯論終結，判決如下：
    主  文
被告應給付原告新台幣壹佰萬元，及自民國九十六年四月四日起
至清償日止，按年息百分之十計算之利息。
訴訟費用由被告負擔。
本判決於原告以新台幣拾萬元或同面額之臺北富邦銀行可轉
讓定期存單為被告供擔保後，得假執行；但被告如於假執行程序
實施前以新台幣壹佰萬元或同面額之國泰世華商業銀行無記名可
轉讓定期存單為原告預供擔保，得免為假執行。
    事實及理由
壹、程序方面
    按訴狀送達後，原告不得將原訴變更或追加他訴，但擴張或
    減縮應受判決事項之聲明者，不在此限，民事訴訟法第255
    條第1 項第3 款定有明文。原告起訴時原聲明請求被告應給
    付原告新台幣（下同）100 萬元，及自96年2 月24日翌日起
    至清償日止，按年息5%計算之利息等語，嗣於97年4 月29日
    言詞辯期日，當庭就前開利息起算日變更聲明為自96年4 月
    4 日起至清償日止，按年息10% 計算之利息，核其所為係屬
    擴張及減縮應受判決事項之聲明，與上揭規定尚無不合，亦
    應准許。
貳、實體方面
一、原告起訴主張：
（一）緣被保險人劉美玉（即原告乙○○二姐）於民國89年向被
      告投保「國泰鍾愛終身壽險」及意外險各100 萬元，保險
      受益人為原告。而被保險人不幸於96年2 月24日上午8時
      30分遭人發現在臺北新莊堤外便道大漢溪旁落水窒息而亡
      ，並經臺灣板橋地方法院檢察署開具相驗屍體證明書。
（二）查原告處理完被保險人後事，遂向被告請求給付被保險人
      壽險100 萬元與意外險100 萬元之保險金，豈料被告僅給
      付壽險100 萬元，卻拒絕支付意外險100 萬元保險金，而
      被保險人因非疾病引起外來突發事故致落水窒息，被告自
      應依保險契約給付受益人即原告100 萬元意外險保險金。
（三）對被告抗辯之陳述：
    1.被保險人遭受非由疾病引起外來突發事故致落水窒息，被
      告應給付原告100 萬元之意外險保險金：
      (1)按最高法院96年台上字第28號判決略謂「意外傷害保險
        契約之受益人請求保險人給付保險金，雖應證明被保險
        人係因意外事故而受傷害，惟受益人如證明該事故確已
        發生，且依經驗法則，其發生通常係外來、偶然而不可
        預見者，應認其已盡證明之責。於此情形，保險人如抗
        辯其非屬意外，自應就其抗辯之事實負證明之責，始符
        合舉證責任分配之原則」。查被保險人因落水窒息死亡
        ，依一般經驗法則，落水窒息係外來、偶然不可預見之
        事故，是原告就被保險人落水窒息死亡已盡舉證責任，
        若被告抗辯落水窒息並非屬意外，則其應負舉證責任。
      (2)次按於待證事實不明之情形時，該項待證事實依人類生
        活經驗統計上，其發生蓋然性高者，主張該項事實發生
        之當事人不負舉證責任，相對人就該項事實之不發生應
        為舉證。依一般社會通念及經驗法則，通常因落水窒息
        死亡者，其多屬因意外事故而致死亡。經查，被保險人
        死亡後，經本院檢察署檢察官開立證明書載明落水窒息
        為直接引起死亡原因，雖檢察官驗屍報告記載死亡方式
        為不詳，然依蓋然性而論，被保險人因意外事故致落水
        窒息死亡之蓋然性高，故原告已盡舉證責任。況意外險
        係分擔被保險人遭受意外傷害事故受損害之風險，若強
        加受益人或被保險人需十足舉證證明，無非是加重受益
        人或被保險人之責任，也不當減除保險公司責任，顯失
        意外險之本意。
      (3)又按國泰平安保險附約第1 條第3 項、第2 條第5 項及
        第3 條分別明文：「前項各種構成本附約的文件，其解
        釋應探求當事人之真意，不得拘泥於所用之文字；如有
        疑義，以作有利於要保人、被保險人或受益人者為準。
        」、「本附約所稱『傷害』，係指被保險人於本附約有
        效的保險期間內，因遭受意外傷害事故，致其身體蒙受
        傷害」、「被保險人於本附約有效的保險期間內，因遭
        受第二條之意外傷害事故因而身故、殘廢或醫療時，本
        公司依照本附約的約定，給付保險金」。今查，被保險
        人遭受意外傷害時，只須傷害並非由疾病引起之外來突
        發事故，依上開附約規定之意旨，自應作有利於被保險
        人與受益人之解釋，並依該附約第3 條給付保險金予受
        益人。
      (4)末查，最高法院96年台上字第28號判決既對意外傷害事
        故如何舉證乙事作成判決，自應參酌該判決見解較為妥
        適。至於保險事業發展中心僅是同業間聯誼性質之組織
        ，兼協助調解保險爭議，然其並非由專業法官組成，其
        對法律舉證責任是否可採，容有疑義，實不足作為被告
        拒絕支付被保險人意外身故保險金之理由。
    2.被告若認被保險人係因自己故意行為致死，自應就其主張
      負舉證責任：
      (1)查被保險人於91年2 月25日至91年3 月12日及91年4 月
        8 日至91年4 月16日入住新光醫院，顯與其96年2 月24
        日落水窒息死亡時間相隔近5 年之久，按一般常理判斷
        ，現代人或多或少有精神上困擾，如單以曾至醫院求診
        住院，即判斷被保險人係為因自殺而落水窒息死亡，未
        免速斷。
      (2)復查，臺灣高等法院94年保險上更(一)字第2 號判決略謂
        「本院前審至現場履勘時，亦無法依現場之週邊環境、
        海象等認定李林○貞係自殺死亡，第以溺斃原因甚多，
        諸如於海邊走路不慎或佇立失神甚或為不穩之波浪捲入
        落海不一而足。本件李林○貞之死亡既非因疾病、細菌
        引起之結果，依上開說明，上訴人已盡其舉證責任，則
        被上訴人主張李林○貞係自殺死亡之除外責任，自須由
        其負舉證責任，惟既未能舉證實之，所謂本件有合於除
        外責任，不須給付意外傷害致死亡保險金之預備抗辯，
        不足採信」，是以被告若主張原告係故意行為致死，則
        其就此須負舉證責任。
（四）聲明：如主文第1 項所示，並陳明願以現金或台北富邦銀
      行可轉讓定期存單供擔保，請准宣告假執行。
二、被告則以下開情詞，資為抗辯：
（一）按「請求履行債務之訴，除被告自認原告所主張債權發生
      原因之事實外，應先由原告就其主張此項事實，負舉證之
      責任，必須證明其為真實後，被告於其抗辯事實，始應負
      證明之責任，此為舉證責任分擔之原則」、「被保險人於
      本契約有效期間內，因遭受外來、突發的意外傷害事故，
      並以此意外傷害事故為直接且單獨原因，至其身體蒙受傷
      害或因而殘廢或死亡時，依照本契約的約定給付保險金。
      故本件保險契約性質上係傷害保險，必須導致傷害、殘廢
      或死亡之外界原因係出意外始足當之。上訴人主張被上訴
      人應給付死亡保險金，依據前開約定及舉證責任分配原則
      ，自應就權利發生事實及被保險人遭遇外來、突發之意外
      事故並以此意外事故為其死亡之直接、單純原因之事實負
      舉證之責」，最高法院43年台上第377 號判例、86年度台
      上第1551號判決著有明文。查被保險人係於96年2 月20日
      晚間離家出走，嗣於96年2 月24日經新莊分局新莊派出所
      尋獲其屍體。而依被告派員前往大漢溪實地拍攝結果及臺
      灣板橋地方法院檢察署96年度相字第269 號相驗卷中被保
      人陳屍地，大漢溪兩旁為泥濘沼澤地且雜草叢生，除非被
      保險人故意步行至溪中，否則自無可能跌落溪中致溺水窒
      息死亡。再依前揭相驗報告書之相驗結果記載，死者身體
      並無明顯外傷，足見被保險人因意外跌落至大漢溪中遭溺
      斃之可能性極低。是原告就被保險人究遭遇如何外來、突
      發之意外事故導致死亡事實負舉證責任，況保險事業發展
      中心就類似調解案例審查結果亦同此解。
（二）被保險人並非因外來突發意外事故所致死亡，被告自不負
      給付保險金之義務：
    1.按「茲上訴人主張於上述時地遭不明歹徒砍傷受有左腳掌
      前端約四分之一斷離之事實，固據提出顏國湖醫院及台灣
      省立彰化醫院診斷證明書為證。惟查上開診斷證明書僅能
      證明其左腳掌前端斷離之傷，並不能證明其受傷之原因出
      於外來突發之意外事故。而該等傷害之造成，其可能之原
      因，並不能祇外來突發之意外一端，亦有出於道德危險或
      其他者，故自仍應由上訴人就其主張出於不明歹徒襲傷之
      外來突發之意外事實為舉證，乃上訴人並不能舉證以實其
      說，已難採信」，最高法院91年度臺上字第99號判決著有
      明文。查被保險人死亡雖有本院檢察署相驗屍體證明書為
      證，惟該相驗書僅能證明被保人死亡之事實，無法證明其
      死亡原因出於外來突發之意外事故，原告請求被告給付意
      外死亡保險金，自屬無據。
    2.按系爭附約第21條約定：「被保險人直接因下列事由致成
      身故、殘廢或傷害時，本公司不負給付保險金之責任。受
      益人的故意行為，但其他受益人仍得申領全部保險金。要
      保人、被保險人的故意行為」。經查，依新光醫院病歷記
      載，被保險人身故前有多次因情感性精神病求診住院，且
      發現屍體前12日仍有求診精神科之紀錄。另據臺北縣板橋
      後埔派出所失蹤協尋之報案紀錄，報案人即被保險人之姪
      女，稱被保險人係與家人起口角後離家出走且有精神方面
      之疾病。
（四）聲明：1.原告之訴及其假執行之聲請均駁回。2.如受不利
      之判決，願以現金或等值之國泰世華商業銀行無記名可轉
      讓定期存單供擔保免為假執行。
三、原告主張被保險人劉美玉於89年向被告投保「國泰鍾愛終身
    壽險」及意外險各100 萬元，保險受益人為原告，而被保險
    人不幸於96年2 月24日上午8 時30分遭人發現在臺北新莊堤
    外便道大漢溪旁落水窒息而亡，屬上揭保險之保險範圍，其
    係上揭保險之受益人，爰依上揭保險契約請求被告給付意外
    險100 萬元等語，被告則抗辯被保險人劉美玉是否意外死亡
    ，應由原告負舉證責任，是本件所應審究者，為被保險人劉
    美玉是否為意外死亡之問題，茲敘述如下。
四、按主張法律關係存在之當事人，僅須就該法律關係發生所須
    具備之特別要件，負舉證之責任，至於他造主張有利於己之
    事實，應由他造舉證證明。查依臺灣板橋地方法院檢察署所
    開具相驗屍體證明書之內容，本件係於96年2 月24日上午8
    時30分許，有民眾在臺北縣新莊市○○○道大漢溪旁發現一
    具女屍而報案，此有臺灣板橋地方法院檢察署所開具之相驗
    屍體證明書1 件附卷可稽，而該署檢察官率同法醫師相驗之
    結果，出具相驗屍體證明書，載明訴外人劉美玉之死亡原因
    ：1.直接引起死亡之原因：甲. 「落水窒息」，此亦有上開
    相驗屍體證明書可參，是被保險人劉美玉其因落水而窒息死
    亡，既非因罹犯疾病、細菌感染、器官老化衰竭等情形自然
    死亡，而係因外來事故而溺斃，應認原告就訴外人劉美玉為
    意外死亡已盡舉證責任。而落水死亡係屬外來意外事故，上
    揭保險契約之承保範圍係意外死亡乙節，亦為被告所不爭執
    ，是原告主張被保險人劉美玉係意外死亡，於保險契約之承
    保範圍，堪足採信。被告對於依上揭保險契約，保險事故發
    生後，其應給付保險金100 萬元及遲延利息予受益人，而被
    告係於96年3 月19日收齊原告申領保險金文件，依系爭保險
    契約條款約定，96年4 月3 日為條款約定逾期之始期，亦不
    爭執，從而原告依上揭保險契約，請求被告依保險契約給付
    100 萬元及自96年4 月4 日翌日起至清償日止，按年息5%計
    算之利息予原告，為有理由。至被告雖雖辯稱：被保險人之
    陳屍地，大漢溪兩旁為泥濘沼澤地且雜草叢生，除非被保險
    人故意步行至溪中，否則自無可能跌落溪中致溺水窒息死亡
    ，故被告不負賠償責任云云，惟如前所述，原告就被保險人
    劉美玉為意外死亡已盡舉證責任。而被告抗辯被保險人劉美
    玉非意外死亡，空言發現屍體現場，除非被保險人故意步行
    至溪中，否則自無可能跌落溪中致溺水窒息死亡，亦未能舉
    證以實其說，其抗辯要難採信。
五、從而，原告依保險契約約定，請求被告給付如主文第1 項所
    示之金額及利息，為有理由，應予准許。至兩造陳明願供擔
    保，聲請宣告假執行或免為假執行，均核無不合，爰分別酌
    定相當擔保金額准許之。
六、結論：原告之訴為有理由，依民事訴訟法第78條，第390 條
    第2項、第390條第2項，判決如主文。
中    華    民    國    97    年    5     月    23    日
                  民事第三庭    法  官  邱靜琪
以上正本係照原本作成
如對本判決上訴，須於判決送達後20日內向本院提出上訴狀
中    華    民    國    97    年    5     月    23    日
                                書記官  白俊傑


司法院資訊處製作；財團法人民間司法改革基金會備份。
